【裁判字號】    97,訴,457
【裁判日期】    980915
【裁判案由】    偽造有價證券等
【裁判全文】
臺灣宜蘭地方法院刑事判決               97年度訴字第457號
公  訴  人  臺灣宜蘭地方法院檢察署檢察官
被      告  乙○○
選任辯護人  吳振東律師
上列被告因偽造有價證券等案件，經檢察官提起公訴（96年度偵
續字第47號）及移送併辦（97年度偵字第4177號），本院判決如
下：
    主  文
乙○○犯行使偽造私文書罪，處有期徒刑壹年捌月，減為有期徒
刑拾月。借據上偽造「丙○○」之署名、指印及印文各壹枚均沒
收。
    犯罪事實
一、乙○○與丙○○原係男女朋友關係，二人並曾同居在宜蘭縣
    宜蘭市○○路29巷65弄18之9號6樓。乙○○為向戊○○借款
    新臺幣（下同）70萬元，惟戊○○之妻丁○○因慮及乙○○
    前已先後借款30萬元及39萬7千元，唯恐乙○○無力償還，
    遂要求乙○○提出由丙○○名義之借據、以丙○○名義開立
    之支票及不動產作為擔保，方同意借款。乙○○竟於民國95
    年1月2日，未經丙○○之同意，在上址盜取丙○○之印章，
    再偽造「丙○○」之署名及指印，並盜蓋前述「丙○○」印
    章於借據（下稱本案借據）上。再於乙○○所經營之宜蘭市
    ○○路飲冰室泡沫紅茶店內，連同其所持有之帳號00000000
    -0號、票號AP0000000號、發票人丙○○、付款人臺灣銀行
    蘇澳分行、面額70萬元之支票1紙（下稱本案支票，被訴偽
    造有價證券罪部分，不另為無罪之諭知，詳後述），交付於
    戊○○。乙○○並於戊○○給付70萬元後，乙○○復意圖為
    自己不法之所有，在宜蘭縣宜蘭市○○路29巷65弄18之9號6
    樓竊取丙○○所有之上開房地（下稱本案房地）之所有權狀
    ，得手後，於2、3日後某日交付予戊○○收執。嗣該支票發
    票日屆至，經戊○○提示未獲付款，經銀行通知丙○○，始
    悉上情。
二、案經丙○○訴由宜蘭縣政府警察局宜蘭分局報告臺灣宜蘭地
    方法院檢察署檢察官偵查起訴及由戊○○訴由臺灣宜蘭地方
    法院檢察署檢察官移送併辦。
    理  由
一、證據能力方面：
（一）按被告以外之人於審判外之言詞或書面陳述，除法律有規
      定者外，不得作為證據，刑事訴訟法第159條第1項定有明
      文。本案告訴人丙○○於警詢及檢察事務官前之陳述，及
      證人戊○○、丁○○於檢察事務官前之陳述，係屬被告以
      外之人於審判外之陳述，被告及其辯護人既爭執前述3位
      證人於警詢及檢察事務官前陳述之證據能力，而上開陳述
      復查無傳聞例外規定可資適用，自無證據能力可言。
（二）又被告以外之人於審判外之陳述，雖不符同法第159條之1
      至第159條之4之規定，但經當事人於審判程序同意作為證
      據，法院審酌該言詞陳述或書面陳述作成時之情況，認為
      適當者，亦得為證據；當事人、代理人或辯護人於法院調
      查證據時，知有第159條第1項不得為證據之情形，而未於
      言詞辯論終結前聲明異議者，視為有前項之同意，此則據
      同法第159條之5規定甚明。經查，除前揭證據資料外，本
      件判決後開所示之被告以外之人於審判外之陳述（包括書
      面陳述），固均屬傳聞證據，惟檢察官、被告及其辯護人
      就前揭審判外陳述之證據能力，雖知上開證據資料皆為傳
      聞證據，但於審判期日中則均不爭執上開證據資料之證據
      能力，且迄至言詞辯論終結前亦未再聲明異議。本院審酌
      上開證據資料製作時之情況，尚查無違法不當及證明力明
      顯過低之瑕疵，亦認為以之作為證據應屬適當，故揆諸前
      開法律規定與說明，爰逕依刑事訴訟法第159條之5規定，
      認前揭證據資料均例外有證據能力。
二、訊據被告乙○○固坦承有在本案支票上填載面額、日期，及
    在借據上簽「丙○○」之名，並在該簽名之下以右拇指捺印
    後，將本案支票、借據交付予案外人戊○○作為支付借款及
    擔保之事實，惟矢口否認有何竊盜、偽造文書等之犯行，辯
    稱：伊向戊○○借錢，丙○○都知道，丙○○簽名是伊所寫
    ，但章是丙○○蓋的，伊是在95年1月2日在伊跟丙○○住的
    地方將支票及借據交給戊○○，丙○○在戊○○面前蓋章，
    丙○○當天把所有權狀交給戊○○云云。經查：
（一）本案借據係被告於95年1月2日交付予證人戊○○之事實，
      為被告所承認（詳本院卷二第64頁），且與證人戊○○於
      審理中之證述相符（詳本院卷一第284頁），應堪認定。
      而上開借據係被告未經告訴人丙○○之同意，盜取丙○○
      之印章後，偽造「丙○○」之署名及指印、復盜蓋「丙○○」之印章於其上偽造借款人為「丙○○」之借據1紙之
      事實，業據告訴人丙○○於審理中證稱：「（問：無看過
      該借據？）沒有。」，「（問：借據上的借款人「丙○○
      」及印章，是否你簽名及蓋章的？）都不是。」，「（問
      ：你有無授權給任何人，以你的名義填寫該張借據？）沒
      有。」等語明確（詳本院卷一第263頁）。又本案借據經
      送內政部警政署刑事警察局鑑定，認該借據上借款人丙○○名下可資比對指紋1枚，經比對結果，與被告於本院於9
      8年6月3日所採之右拇指指紋相符，有該局98年7月2日刑
      紋字第0980077372號鑑驗書在卷可憑（詳本院卷二第39頁
      ），足證告訴人丙○○所證屬實，被告確有偽造「丙○○
      」指印之事實。而本案借據上丙○○處之指印，被告先陳
      稱：「借據上的擔保人欄，乙○○的部分確實是我蓋的指
      印，而借款人丙○○並不是我蓋的，我亦不知道是誰蓋的
      。當時我有聽到告訴人戊○○說要告訴人丙○○蓋章，我
      回頭只有看到告訴人丙○○拿衛生紙在擦手，而地點是在
      我巴黎大道的住所【按即宜蘭縣宜蘭市○○路29巷65弄18
      之9號6樓】。」等語（詳本院卷二第9頁），已堅定表示
      非其所捺印。嗣經鑑定後方改稱：「當時借據是先寫一份
      草稿，告訴人戊○○是邊寫借據，邊打電話給他太太，後
      來我又寫了第二次借據，當時借據可能是我蓋上指印沒有
      錯。」等語（詳本院卷二第53頁），前後反覆，益證其供
      述為不實。
（二）被告辯稱本案房地之所有權狀係其於95年1月2日，在「巴
      黎大道」住處將本案房地所有權狀交付戊○○，當時丙○○亦在場云云。惟查證人戊○○於偵查中證稱：「（問：
      乙○○跟你借錢時，權狀誰拿來的？）95年1月2日借錢之
      後2、3天，乙○○本人拿來的，當時丙○○沒有在場。」
      等語（詳96年度偵續字第47號卷第23頁），並於審理中為
      相同證述（詳本院卷第286頁）。核與告訴人丙○○於審
      理中證稱：「（問：你何時知道被告有開壹張金額70萬元
      的支票給證人戊○○？）是證人戊○○問我，我才知道有
      這張票，至於他何時問我，我已經不記得了，當時證人戊○○問我他有壹張我的支票及我的權狀在他那裡，問我是
      否知道。」等語（詳本院卷一第261、262頁）相符，足證
      被告交付本案房地所有權狀予戊○○時，丙○○並不在場
      之事實。又告訴人丙○○於審理中證稱：「（問：你的權
      狀原先是放在何處？）權狀放在家裡衣櫃內，但是沒有與
      支票放在一起，因為不常用，所以不常拿出來。」，「（
      問：在證人戊○○問你之前，有無發現權狀被拿走？）沒
      有發現。」，「（問：你有無同意被告拿你的權狀，供債
      務抵押之用？）沒有。之前被告說他缺錢，我說我只剩這
      個房子，且房子有貳胎，所以貸不到錢，被告跟我說這個
      房子就沒有人要。」等語（詳本院卷一第262頁），足見
      該所有權狀在交付證人戊○○後，丙○○尚不知情，是丙○○應自始未同意被告將本案房地之所有權狀交付戊○○
      ，而被告與丙○○曾為男女朋友關係，且曾同居一起，是
      被告要竊取上開所有權狀並不困難。
（三）依被告所稱：本案借據是於95年1月2日在「巴黎大道」簽
      的，連同上開所有權狀一同交付戊○○，當時其與丙○○
      亦在場云云（詳本院卷二第63頁）。惟若告訴人丙○○在
      場，被告或戊○○何不令丙○○自己簽名及捺印，卻委由
      被告代簽名及捺指印？是被告所辯殊難採信。況如告訴人
      丙○○確有向戊○○借錢，則戊○○大可指訴丙○○確有
      向其借錢，並於被告交付本案房地之所有權狀時有在場，
      以方便事後之追討及債權之滿足，何需只告被告一人？故
      被告上開所辯均無足採。
（四）至證人即被告之母甲○○於審理中證稱：曾在飲冰室茶坊
      見過被告要向戊○○借錢，當時丙○○亦在場，並說要將
      所有權狀交予戊○○設定。後來被告、丙○○及戊○○到
      別處談，之後回到店裡，伊知道戊○○同意借就向戊○○
      說謝謝云云（詳本院卷一第295頁），但查借據係由被告
      偽造之情，已如前述，則如借據係丙○○同意具名，何需
      由被告簽名及捺印？是證人甲○○所言，顯係為被告脫免
      之詞，要無足採。
（五）綜上所述，被告所辯均無足採信，本案事證明確，被告犯
      行堪以認定，應依法論科。
三、新舊法比較：按行為後法律有變更者，適用行為時之法律。
    但行為後之法律有利於行為人者，適用最有利於行為人之法
    律，刑法第2條第1項定有明文，茲因本件論罪科刑所適用刑
    法業於94年2月2日以華總一義字第09400014901號令修正公
    布，並自95年7月1日起施行，其中關於牽連犯之規定，修正
    後刑法第55條刪除有關牽連犯之規定，因本件行為均在新法
    施行前，故以修正前之規定較有利於行為人，應依刑法第2
    條第1項前段之規定，適用修正前刑法第55條之規定。
四、核被告所為，係犯刑法第216條、第210條之行使偽造私文書
    罪及同法第320條第1項之竊盜罪。檢察官移送併辦部分（97
    年度偵字第4177號），與本案犯罪事實相同，屬同一案件，
    本院業予審究。被告在本案借據上盜用丙○○之印章，並偽
    造丙○○之署名、指印及印文，其偽造署名、指印及印文之
    行為為偽造私文書之階段行為，而偽造文書之低度行為，復
    為行使偽造私文書之高度行為所吸收，均不另論罪。又其所
    犯竊盜及偽造私文書罪，有方法結果之牽連關係，應依修正
    前刑法第55條之規定，從一重之偽造私文書罪處斷。爰審酌
    被告自陳曾擔任警員，理應遵守法律，竟為向戊○○貸款70
    萬元，竊取同居女友丙○○之印章及本案房地所有權狀，並
    偽造借據，侵害丙○○之權利，且事後仍飾詞矯辯，態度不
    佳等一切情狀，量處如主文所示之刑。又被告行為後，中華
    民國九十六年罪犯減刑條例於96年7月4日公布，於同年月16
    日施行，查被告本件犯行係在96年4月24日以前，且非中華
    民國96年罪犯減刑條例第3條所示不得減刑之罪，爰依中華
    民國九十六年罪犯減刑條例第2條第1項第3款，減其刑期二
    分之一。又被告於本案借據上，偽造「丙○○」署名、指印
    及印文各1枚，爰依刑法第219條之規定沒收之。
五、移送併辦意旨以被告所為另涉犯刑法第339條第1項之詐欺取
    財罪嫌云云。按刑法第339條第1項詐欺罪之成立，以意圖為
    自己或第三人不法所有，以詐術使人將本人或第三人之物交
    付為要件，最高法院46年台上字第260號判例可資參照。查
    本件被告向戊○○借款70萬元後，除告訴人丙○○之本案房
    地之所有權狀及本案借據外，尚以本案支票為擔保，其上亦
    有被告之背書，有本案支票影本附卷可稽（詳97年度他字第
    660號卷第7頁）。而在支票上背書者，依票據法第144條、
    第39條、第29條等規定，亦有擔保付款之責，故被告仍有負
    有返還借款之義務。再證人戊○○亦於審理中證稱：「（問
    ：本次借款70萬元給被告，若他沒有拿證人丙○○簽發借據
    及表示要拿證人丙○○的權狀質押的話，你是否會借錢給他
    ？）基於我個人情誼，我可能會借他。」等語（詳本院卷一
    第285頁），足見戊○○借錢給被告時，亦無陷於錯誤之情
    形。又被告於貸得款項後，確有支付部分利息，亦據證人戊○○於審理中證稱：「（問：被告有無按時給付利息給你？
    ）前面幾個月有，頂多是三個月。」等語（詳本院卷一第28
    4頁），苟被告於借款之初即存詐騙之不法所有意圖，其當
    無於借款後仍繼續支付數月利息予戊○○之理，益證被告未
    施用詐術向戊○○借款。從而，依上開判例說明，被告應無
    構成詐欺取財之犯行。併辦意旨認此部分認被告另涉犯刑法
    第339條第1項之詐欺取財罪嫌云云，容有誤會，附此敘明。
六、不另為無罪諭知部分：
（一）公訴意旨另以：被告意圖為自己不法之所有，於95年1月
      某日，在宜蘭縣宜蘭市○○路29巷65弄18之9號6樓住處，
      趁丙○○疏於看管財物之際，竊取丙○○所有付款人為臺
      灣銀行蘇澳分行，帳號00000000-0號、票號AP0000000號
      空白支票1張，並意圖供行使之用，於不詳時、地，偽填
      發票日為96年1月2日、金額70萬元，並盜用「丙○○」之
      印章於票載發票人欄上，再於同年1月某日，在被告所經
      營之宜蘭市○○路飲冰室泡沫紅茶店，將上開偽造之支票
      ，連同前述之借據、本案房地所有權狀，交付予告訴人戊○○，用以支付及擔保向戊○○所借之70萬元借款。因認
      被告此部分另涉犯刑法第320條第1項之竊盜罪及同法第
      201條第1項、第2項之行使偽造有價證券罪嫌。
（二）按犯罪事實應依證據認定之，無證據不得認定犯罪事實，
      刑事訴訟法第154條第2項定有明文。又認定不利於被告之
      事實，須依積極證據，苟積極證據不足為不利於被告事實
      之認定時，即應為有利於被告之認定，更不必有何有利之
      證據；再犯罪事實之認定，應憑真實之證據，倘證據是否
      真實尚欠明確，自難以擬制推測之方式，為其判斷之基礎
      ；刑事訴訟上證明之資料，無論為直接或間接證據，均須
      達於通常一般之人均不致有所懷疑，而得確信其為真實之
      程度，始得據為有罪之認定，若其關於被告是否犯罪之證
      明未能達此程度，而有合理懷疑之存在，致使無從形成有
      罪之確信，根據「罪證有疑，利於被告」之證據法則，即
      不得遽為不利被告之認定，最高法院30年上字第816號、5
      3年台上字第656號、76年台上字第4986號分別著有判例可
      資參照。
（三）公訴人以被告涉犯法第320條第1項之竊盜罪及同法第201
      條第1項、第2項之行使偽造有價證券罪嫌，係以：1、被
      告與告訴人二人間，曾為男女朋友關係，且曾同居一起，
      是被告拿取支票及印章等並不困難。2、雖被告辯稱：丙○○都知道伊借錢一事，丙○○簽名是伊所簽，借據是戊○○之妻丁○○擬好稿伊照抄，支票章及借據章是丙○○
      蓋的，伊是在95年1月2日在伊跟丙○○住的地方將支票及
      借據交給戊○○，丙○○在戊○○面前蓋章，丙○○當天
      把所有權狀交給戊○○云云。然經隔離訊問之結果，告訴
      人丙○○並不知乙○○借錢一事，其既未將權狀於95年1
      月2日交付戊○○，亦未在戊○○面前蓋章。況衡諸常情
      ，70萬元非一筆小數目，若告訴人丙○○在場，豈有不自
      己簽名，卻委由被告代簽名，然後又自己用印之理，是被
      告所辯殊難置信。3、又經證人戊○○到庭結證稱：借據
      、支票及權狀是在95年1月2日借錢過幾天，由被告在宜蘭
      市○○路飲冰室泡沫紅茶店拿給伊，且借錢期間丙○○皆
      未出現。另質之證人戊○○之妻丁○○亦稱：借據是被告
      自己寫的，寫好拿給戊○○，不是伊擬好給他寫的等語，
      皆與告訴人之指述相符為據。訊據被告堅決否認此部分犯
      行，辯稱：其與告訴人丙○○共同經營飲冰室茶坊，因營
      業及資金調度之需要，由丙○○於92年8月6日向臺灣銀行
      蘇澳分行申請開立第00000000-0號支票存款帳戶（下稱本
      案支票帳戶），並曾先後向該分行申領得50張之支票簿2
      本，合計100張使用。其中除部分用以支付上開飲冰室茶
      坊及丙○○所經營之泡沫紅茶店的貨款外，其餘多數支票
      ，均由丙○○蓋好發票人「丙○○」之印鑑章後，交由被
      告填寫金額及背書使用，其未竊取本案支票，更未偽造支
      票等語。
（四）經查：
    1、告訴人丙○○雖於審理中證稱：未曾授權被告使用，而
       被告曾偷偷拿過其支票使用云云。惟查：
  （1）告訴人丙○○於審理中證稱：約7、8年前認識被告，在
       伊小孩讀幼稚園大班時起，與被告同居，至95年8月間對
       被告提出告訴為止，現小孩已國中二年級，而本案房地
       係在小孩升國中時買的等語（詳本院卷第263、264頁）
       ，足證告訴人丙○○與被告曾同居7、8年，且關係親密
       。又告訴人丙○○復證稱：被告要伊整理飲冰室茶坊，
       本案支票帳戶係與被告交往之後才開戶，該帳戶是要用
       來支付告訴人丙○○之前所開設之蘇澳泡沫紅茶店及被
       告所經營之飲冰室茶坊的貨款。之後伊到飲冰室茶坊後
       ，該帳戶支票大都支付飲冰室茶坊的貨款，而較少使用
       在支付蘇澳泡沫紅茶店的貨款上等語（詳本院卷一第264
       頁），足證告訴人有幫被告經營飲冰室茶坊，且本案支
       票帳戶有使用在被告所經營之飲冰室茶坊之事實。
  （2）再依告訴人丙○○所證述：本院向臺灣銀行蘇澳分行調
       得之支票影本共70張中，有57張係被告簽發等語（詳本
       院卷一第268頁），足見本案支票帳戶之支票，絕大部分
       由被告所使用。雖告訴人丙○○陳稱：被告有偷偷使用
       過，且知道伊將印章放在何處等語，惟伊復證稱：「（
       問：你簽發支票之後，帳戶裡面的款項是何人去匯入銀
       行的？）剛開始是我，之後到宜蘭開店之後，就由被告
       去匯入。」等語（詳同上卷第260頁），則以告訴人丙○○所開立之本案支票帳戶係用在被告之飲冰室茶坊，且
       大多數支票由被告所簽發之情以觀，足證被告確可任意
       使用該帳戶支票。
  （3）再本院向臺灣銀行調得之送金簿影本共85張，告訴人丙○○證稱：其中13張係伊去存款；10張由伊之妹去存款
       ，其餘則係被告去存款的等語（詳本院卷第289、290頁
       ）。而核對上開支票影本及送金簿內容，告訴人丙○○
       既僅簽發13紙支票（70-57=13），惟伊或伊之妹將票款
       存入本案支票帳戶之次數卻有23次，已有不符。且告訴
       丙○○證稱：本院卷一第244、245頁的送金簿係由伊去
       存款的等語（詳本院卷一第269頁），但查該次送金簿上
       附註：「114、交易日期94年12月27日，匯款人：乙○○
       於宜蘭東港路郵局（分行代號002）匯入5,800元」等字
       ，亦證丙○○有授權被告使用該帳戶支票之事實，否則
       丙○○不可能以被告名義，匯款入本案支票帳戶內以支
       付票款。另依本案支票帳戶之支票絕大部分由被告所簽
       發，且由被告在其後背書，如由被告所盜用，則被告何
       需在支票背書？是丙○○指稱被告有盜用支票云云，尚
       難採憑。反而依上所述被告與丙○○間之使用支票之數
       量，及被告以丙○○名義簽發之支票，亦有由丙○○將
       款項入帳將款項存入該支票帳戶等情以觀，足認丙○○
       應有概括授權被告使用本案支票帳戶之支票，而為有利
       於被告之認定；亦即本案支票，可推認係經丙○○概括
       授權被告使用，是自不得遽令被告以竊盜及偽造有價證
       券罪相繩。
    2、至告訴人丙○○向臺灣銀行蘇澳分行提出之掛失止付通
       知書（詳警卷第10頁），僅能證明丙○○就本案支票曾
       為掛失止付之通知，尚難據以認定該紙支票確曾遺失，
       且由被告所竊取。
（五）此外，公訴人就此部分復不能證明被告犯罪，原應為無罪
      之判決，惟公訴人認此部分如成立犯罪，與上揭論罪科刑
      部分有裁判上一罪關係（詳本院卷二第68頁），爰不另為
      無罪之諭知，併此敘明。
據上論斷，應依刑事訴訟法第299條第1項前段，刑法第2條第1項
前段、第216條、第210條、第320條第1項、第219條，修正前刑
法第55條，刑法施行法第1條之1，修正前罰金罰鍰提高標準條例
第1條前段，中華民國九十六年罪犯減刑條例第2條第1項第3款、
第7條，判決如主文。
本案經檢察官郭欣怡到庭執行職務。
中    華    民    國    98    年    9     月    15    日
                  刑事第二庭審判長法  官  林惠玲
                                  法  官  蘇錦秀
                                  法  官  張育彰
以上正本證明與原本無異
如不服本判決應於收受本判決後10日內向本院提出上訴書狀，並
應敘述具體理由。若未敘述理由者，應於上訴期間屆滿後20日內
向本院補提理由書狀 (均須按他造當事人之人數附繕本)。
                                  書記官  陳靜宜
中    華    民    國    98    年    9     月    15    日
附錄本案論罪科刑法條全文:
中華民國刑法第210條
偽造、變造私文書，足以生損害於公眾或他人者，處5年以下有
期徒刑。
中華民國刑法第216條
行使第210條至第215條之文書者，依偽造、變造文書或登載不實
事項或使登載不實事項之規定處斷。
中華民國刑法第320條
意圖為自己或第三人不法之所有，而竊取他人之動產者，為竊盜
罪，處5年以下有期徒刑、拘役或5百元以下罰金。
意圖為自己或第三人不法之利益，而竊佔他人之不動產者，依前
項之規定處斷。
前二項之未遂犯罰之。


司法院資訊處製作；財團法人民間司法改革基金會備份。
